臺灣南投地方法院民事判決
110年度訴字第307號
原      告  陳哲    
訴訟代理人  蔡順居律師
被      告  黃中國  
            黃中原  
            黃柏峯  
            黃毅挺  
            黃士誠  
            許崇偉  
            許恆瑜  
            許長錦  
            黃朝嘉  
            黃冠傑  
            黃朝興  
            黃麗芳  
            黃麗卿  
            林美芳  


            黃俊能  
            黃麗淑  
            黃淑嫺  


            黃碧儒  
上列當事人間請求分割共有物事件，本院於111年1月11日言詞辯
論終結，判決如下：
    主  文
被告黃俊能、黃麗淑、黃淑嫺、黃碧儒，應就被繼承人黃獻曉所
遺如附表一所示之土地，權利範圍各八分之一，辦理繼承登記。
兩造共有如附表一所示之土地應予變價分割，所得價金由兩造按
附表三所示「分配比例」欄之比例分配之。
訴訟費用由兩造按附表三「訴訟費用負擔比例」欄所示之比例負
擔之。 
    事實及理由
壹、程序事項
一、按訴狀送達後，原告不得將原訴變更或追加他訴。但請求之
    基礎事實同一，且不甚礙被告之防禦及訴訟之終結者，不在
    此限。不變更訴訟標的，而補充或更正事實上或法律上之陳
    述者，非為訴之變更或追加。又原告於判決確定前，得撤回
    訴之全部或一部。但被告已為本案之言詞辯論者，應得其同
    意。民事訴訟法第255條第1項第2款、第7款、第262條第1項
    分別定有明文。經查，原告原以訴外人黃朝曜因於起訴前之
    108年4月1日死亡，故以其繼承人廖源鈺、黃冠傑、黃馨慧
    、廖霙秀為共同被告，請求其等應就黃朝曜遺產即坐落如附
    表一所示南投縣○○鎮○○段○0000號(下稱系爭1169地號土地)
    、第1170號之土地（下稱系爭1170地號土地，以下與前述系
    爭1169地號土地，合稱系爭土地），應有部分40分之1辦理
    繼承登記，嗣發現其繼承人黃冠傑已於起訴前之110年11月1
    1日辦理繼承登記完畢，是對於廖源鈺、黃馨慧、廖霙秀之
    起訴已無必要，爰於110年11月29日提出民事準備書狀撤回
    對廖源鈺、黃馨慧、廖霙秀之訴，並撤回上開請求辦理繼承
    登記之聲明（見本院卷第209頁），與上開規定尚無不合，
    應予准許。
二、本件被告經通知未於言詞辯論期日到場，核無民事訴訟法第
    386條各款所列情形，爰依原告聲請，由其一造辯論而為判
    決。
貳、實體事項
一、原告方面：
  ㈠系爭土地現登記為兩造所共有，各共有人之應有部分比例詳
    如附表一應有部分比例欄所示；黃獻曉已於104年2月17日死
    亡，其就系爭土地所遺應有部分尚未經如附表二所示之繼承
    人即被告黃俊能、黃麗淑、黃淑嫺、黃碧儒等4人（下稱被
    告黃俊能等4人）辦理繼承登記。
  ㈡系爭土地未有不分割協議，亦無因物之使用目的或依法令不
    能分割之情事，雖系爭土地無地上物或農作物，都市計畫土
    地分區為住宅區，然面積合計僅有94.02平方公尺，面積狹
    小，共有人眾多，如強令原物分割，土地將過於細碎不利建
    築利用，是請求本院就系爭土地准予變價，並按附表一所示
    應有部分比例範圍分配價金，爰依民法第823條、第824條為
    請求等語。並聲明：如主文所示。
二、被告方面：
　　除被告黃朝興、黃麗芳、林美芳曾表示同意原告主張外，其
    餘均未於言詞辯論期日到場，亦未提出任何書狀為聲明或陳
    述。
三、本院之判斷：
  ㈠原告主張系爭土地為兩造共有，應有部分如附表一所示，系
    爭土地相毗鄰，土地使用分區均為都市計劃區內住宅區；黃
    獻曉於104年2月17日死亡，繼承情形如附表二所示，被告黃
    俊能等4人為其繼承人，且均無聲明拋棄繼承，並尚未就其
    等繼承之系爭土地辦理繼承登記；系爭土地使用現況並無地
    上物坐落其上，現場所堆置之雜物均為附近鄰居所放置，相
    鄰接南興路等節，有地籍圖謄本、南投縣南投市都市計劃土
    地使用分區（或公共設施證明書）、系爭土地第一類謄本、
    黃獻曉繼承系統表、黃獻曉除戶及其繼承人戶籍謄本、黃獻
    曉家事繼承事件查詢結果在卷可稽（見本院卷第45頁、第67
    頁、第221頁至第229頁、第23頁、第49頁至第65頁、第237
    頁），復經本院會同地政人員及原告至現場履勘，有勘驗筆
    錄及現場照片可參(見本院卷第195頁至第196頁、第197頁)
    ，且未經兩造爭執，首堪認定為真實。
　㈡按各共有人，除法令另有規定外，得隨時請求分割共有物。
    但因物之使用目的不能分割或契約訂有不分割之期限者，不
    在此限。共有物之分割，依共有人協議之方法行之。分割之
    方法不能協議決定，或於協議決定後因消滅時效完成經共有
    人拒絕履行者，法院得因任何共有人之請求，命為下列之分
    配：二、原物分配顯有困難時，得變賣共有物，以價金分配
    於各共有人，民法第823條第1項、第824條第1項、第2項第2
    款前段分別定有明文。又按分割共有物，究以原物分割或變
    價分配其價金，法院固有自由裁量之權，不受共有人主張之
    拘束，但仍應斟酌當事人之聲明，共有物之性質、經濟效用
    及全體共有人利益等，公平裁量。如分配原物有困難時，則
    應予變賣，以價金分配於各共有人適當。
　㈢經查，系爭土地之現況為地上物之空地，目前僅堆放雜物，
    鄰接南興街路等情，業據本院會同地政人員及原告履勘，已
    如前述。本院審酌系爭1169地號土地面積為73.82平方公尺
    、系爭1170地號土地面積為20.20平方公尺，系爭土地面積
    合計僅94.02平方公尺(計算式：73.82+20.20=94.02)，而共
    有人數多達19人之多，且衡諸系爭土地使用分區為住宅用地
    ，如以原物分割之方式分配予各共有人，各共有人取得土地
    之面積過小且零碎，以應有部分最多之原告為例，合計其應
    有部分面積為23.50平方公尺(計算式：73.82×1/4+20.20×1/
    4＝23.50)，換算坪數約為7.10坪(計算式：23.50×0.3025≒7.
    10)，顯難以作為建築用地利用，遑論其他應有部分更小之
    共有人，故系爭土地原物分割實有違國家就系爭土地所為土
    地管制之目的，而如採變價分割方案，有意買回土地之共有
    人，仍可行使其等優先承買之法律上權利，藉此繼續保有系
    爭土地之所有權，未能取得之一方，則可分配價金，是本院
    認系爭土地變價分割之結果，應能兼顧全體共有人之利益，
    併期周全土地完整使用之整體社會經濟效益，不失為一合理
    、妥適之方案，應可採取。
四、按共有人自共有物分割之效力發生時起，取得分得部分之所
    有權；應有部分有抵押權或質權者，其權利不因共有物之分
    割而受影響；但有下列情形之一者，其權利移存於抵押人或
    出質人所分得之部分：1.權利人同意分割；2.權利人已參加
    共有物分割訴訟；3.權利人經共有人告知訴訟而未參加；前
    項但書情形，於以價金分配或以金錢補償者，準用第881條
    第1 項、第2 項或第899 條第1 項規定；前條第3 項之情形
    ，如為不動產分割者，應受補償之共有人，就其補償金額，
    對於補償義務人所分得之不動產，有抵押權；前項抵押權應
    於辦理共有物分割登記時，一併登記，其次序優先於第2項
    但書之抵押權，民法第824 條之1 定有明文。經查：受告知
    人許珈豪就被告黃中國之應有部分16分之1設定600,000元之
    普通抵押權、受告知人黃秀玲就原共有人黃獻曉之應有部分
    8分之1設定600,000元之最高限額抵押權，其等經本院為訴
    訟之告知而均未參加訴訟，依前揭規定，受告知人許珈豪就
    其原設定之抵押權，即應移轉於被告黃中國所分得價金權利
    有權利質權；受告知人黃秀玲就其原設定之最高限額抵押權
    ，即應移轉於黃獻曉之繼承人即被告黃俊能等4人就所分得
    之公同共有價金權利有權利質權。
五、綜上所述，原告於本件分割共有物事件，併請求被告黃俊能
    等4人應就被繼承人黃獻曉所遺系爭土地之應有部分辦理繼
    承登記，應予准許，爰判決如主文第1 項所示；另原告主張
    系爭土地應予變價分割，亦屬可採，應予准許，爰諭知系爭
    土地分割方法如主文第2 項所示。
六、又因共有物分割、經界或其他性質上類似之事件涉訟，由敗
    訴當事人負擔訴訟費用顯失公平者，法院得酌量情形，命勝
    訴之當事人負擔其一部，民事訴訟法第80條之1 定有明文。
    分割共有物乃具非訟事件之性質，本院斟酌何種分割方法較
    能增進共有物之經濟效益，並兼顧兩造之利益，以決定適當
    之分割方法，不因何造起訴而有不同，兩造之行為均可認係
    按當時之訴訟程度為伸張或防禦權利所必要，故諭知由兩造
    按分割前原應有部分比例分擔訴訟費用，較為公允，爰判決
    如主文第3 項所示，由兩造依附表三之訴訟費用負擔比例分
    擔之。
七、訴訟費用負擔之依據：民事訴訟法第80條之1 、第85條第2
    項。
中    華    民    國   111    年    3     月     1    日
                  民事第一庭  法  官  葛耀陽
以上正本係照原本作成。
如對本判決上訴，須於判決送達後20日內向本院提出上訴狀。如
委任律師提起上訴者，應一併繳納上訴審裁判費。
中　　華　　民　　國　　111 　年　　3 　　月　　3 　　日
                              書記官  黃婉淑
附表一　　　　　　　　　　　　　　
地號：南投縣○○鎮○○段○0000號，面積：73.82平方公尺       南投縣○○鎮○○段○0000號，面積：20.20平方公尺      編號 共有人 1169地號 1170地號 備註    應有部分比例 應有部分比例   1 黃中國 1/16 1/16   2 黃中原 1/16 1/16   3 陳哲 1/4 1/4   4 黃柏峯　 1/64 1/64   5 黃士誠 1/64 1/64   6 黃毅挺 4/16 4/16   7 黃獻曉 1/8 1/8 黃俊能、黃麗淑、黃淑嫺、黃碧儒為被繼承人黃獻曉之繼承人，因未辦理繼承登記，故全體繼承人公同共有黃獻曉之應有部分。繼承關係詳如附表二所示。  8 許崇偉 1/128 1/128   9 許恆瑜　 1/32 1/32   10 許長錦 3/128 3/128   11 黃朝嘉　 1/40 1/40   12 黃朝興　 1/40 1/40   13 黃麗芳 1/40 1/40   14 黃麗卿 1/40 1/40   15 林美芳 1/32 1/32   16 黃冠傑 1/40 1/40   
附表二：系爭土地原共有人黃獻曉之繼承關係
繼承人 被繼承人：黃獻曉 104年2月17日死亡 繼承人為被告黃俊能、黃麗淑、黃淑嫺、黃碧儒等4人 繼 承 系 統 表 ㈠父：黃炳昌 64年4月17日死亡 先於被繼承人死亡，未發生繼承  ㈡母：黃蔡日香 94年4月4日死亡 先於被繼承人死亡，未發生繼承  ㈢長兄：黃献涵 89年7月2日死亡 先於被繼承人死亡，未發生繼承  ㈣次兄：黃獻宏 42年10月19日死亡 先於被繼承人死亡，未發生繼承  ㈤三兄：黃俊能 發生繼承  ㈥四兄：黃献學  91年12月21日死亡 先於被繼承人死亡，未發生繼承  ㈦長姊：黃麗淑 發生繼承  ㈧次姊：黃淑嫺 發生繼承  ㈨長妹：黃碧儒 發生繼承 
附表三 
編號 被告 分配比例 訴訟費用負擔比例 1 黃中國 1/16 1/16 2 黃中原 1/16 1/16 3 陳哲 1/4 1/4 4 黃柏峯　 1/64 1/64 5 黃士誠 1/64 1/64 6 黃毅挺 4/16 4/16 7 黃俊能 公同共有1/8 連帶負擔1/8 8 黃麗淑   9 黃淑嫺   10 黃碧儒   11 許崇偉 1/128 1/128 12 許恆瑜　 1/32 1/32 13 許長錦 3/128 3/128 14 黃朝嘉　 1/40 1/40 15 黃朝興　 1/40 1/40 16 黃麗芳 1/40 1/40 17 黃麗卿 1/40 1/40 18 林美芳 1/32 1/32 19 黃冠傑 1/40 1/40